【裁判字號】    90,上訴,1411
【裁判日期】    901016
【裁判案由】    妨害自由
【裁判全文】
臺灣高等法院臺中分院刑事判決                  九十年度上訴字第一四一一號
    上  訴  人
    即  自訴人  丁○○
                甲○○○
    共      同
    被      告  乙○○○
                丙○○
    右二人共同
    選任辯護人  林瓊嘉    律師
右上訴人因自訴被告等妨害自由等案件，不服臺灣臺中地方法院中華民國九十年七月
六日第一審判決（八十九年度自更字第四九號），提起上訴，本院判決如左：
      主  文
上訴駁回。
      理  由
一、自訴意旨略以：自訴人丁○○所住居之臺中縣龍井鄉○○○路一五二之一號房屋
    ，即坐落於臺中縣龍井鄉○○○段新庄子小段第八一之一一、八一之一二號等二
    筆土地上之建物，係於民國（下同）六十八年間，向案外人之地主即建商陳衍川
    購得，斯時得以通行同上地段第八一之三號土地，通行土地寬度達三公尺，惟被
    告丙○○、乙○○○夫妻二人，於七十年間，由案外人江青蓮取得上開第八一之
    三號土地後，即將該通行土地砌以磚牆，而使通行土地寬度縮小為二公尺；而自
    訴人甲○○○與王洪銀雪、彭炳昌三人所有分別為臺中縣龍井鄉○○○路第一四
    二號、第一四四號、第一四六號三間房屋，與被告丙○○、乙○○○二人所有房
    屋相鄰，並位處臺中縣大肚鄉台地上，地勢較高，水壓低，自來水輸送困難，在
    該台地上之住戶，幾均設有蓄水池，俾以儲水備用，故自訴人甲○○○與王洪銀
    雪、彭炳昌三人於向原地主即建商陳衍川購屋之初，即由被告丙○○、乙○○○
    二人所住居之臺中縣龍井鄉○○○路第一三八、一四六號所坐落之上開第八一之
    三號土地上（即自訴人丁○○所指之通行土地上）設有長二公尺、寬二公尺、深
    一公尺之蓄水池，以供儲水使用；詎被告丙○○、乙○○○二人竟基於妨害自訴
    人丁○○通行、毀損自訴人甲○○○等三人使用水池之共同犯意聯絡，於八十八
    年八月間，將自訴人丁○○所通行之上述土地上，砌以三公尺高之紅磚牆，以阻
    斷自訴人丁○○及家人之通行，並於八十八年六月間，將自訴人甲○○○與王洪
    銀雪、彭炳昌三人所使用之蓄水池加以鏟除，致令該蓄水池損害，不堪使用，於
    毀損該蓄水池之同時，又攀爬至自訴人甲○○○與王洪銀雪、彭炳昌三人住處之
    頂樓更換水管，而無故侵入自訴人甲○○○與王洪銀雪、彭炳昌三人之住宅，足
    以生損害於自訴人甲○○○與王洪銀雪、彭炳昌等三人，因認被告丙○○、乙○○○二人共同涉犯刑法第三百零二條第一項之妨害自由、同法第三百零四條之妨
    害他人行使權利、同法第三百零六條之無故侵入他人住宅、同法第三百五十四條
    之毀損等罪嫌云云。
二、按犯罪事實應依證據認定之，無證據不得推定其犯罪事實，又不能證明被告犯罪
    者，應諭知無罪之判決，刑事訴訟法第一百五十四條、第三百零一條第一項分別
    定有明文；訊據被告丙○○對於右揭時地砌造自訴人丁○○所指高約三公尺紅磚
    牆，及將其所有上開第八一之三號土地上之蓄水池予以鏟除，並將原承接於蓄水
    池上水管改接至自訴人甲○○○與王洪銀雪、彭炳昌住處頂樓水塔之事實，固坦
    承不諱。惟始終堅決否認涉有自訴人所指之妨害自由、毀損等犯行，辯稱：伊於
    上開第八一之三號土地上砌高三公尺紅磚牆，是伊經向臺中縣政府合法聲請，於
    八十八年一月間取得建築執照後所為，而該第八一之三號土地上之蓄水池計有四
    個，其中二個為伊所有，另外二個蓄水池原本係鄰居向伊借用土地建築，並非自
    訴人甲○○○與王洪銀雪、彭炳昌等人所有，伊於鏟除蓄水池時，為避免原承接
    於蓄水池之水管漏水，才代自訴人甲○○○與王洪銀雪、彭炳昌三人將水管接至
    其頂樓水塔等情；被告乙○○○對於右揭事實均堅決否認，辯稱：自訴人所指之
    砌造紅磚牆、鏟除水池等，皆係由丙○○全權處理等語。
三、經查：刑法第三百零二條第一項之妨害自由罪，係指私人以不法手段束縛他人行
    動自由之行為（最高法院二十五年上字第六九七五號判例意旨參照）；而刑法第
    三百零四條之妨害他人行使權利罪，亦以施以強暴、脅迫之不法手段，使人行無
    義務之事或妨害他人行使權利為必要；本件自訴人丁○○指其對臺中縣龍井鄉○○○段新庄子小段第八一之三號土地有通行權利，惟其通行權之爭議，業經其提
    起民事訴訟，原審法院於七十三年十二月十七日以七十年度度訴字第五七八三號
    判決敗訴（見卷附之該判決影本）；且被告丙○○砌造該紅磚牆，係合法向臺中
    縣政府工務局聲請，經該局於八十八年一月二十五日核發八八工建字第二三六號
    建築執照、八十九年六月二十日核發八八工建使字第二三六號使用執照在案，有
    各該建築執照、使用執照影本附卷可稽；被告合法聲請在自己之土地上砌造紅磚
    牆，更與前述施以強暴、脅迫之手段，使人行無義務之事或妨害他人行使權利之
    要件有間；自訴人丁○○據此指控被告涉犯刑法第三百零二條第一項之妨害自由
    罪、同法第三百零四條之妨害其行使權利罪，實無足取。
四、自訴人甲○○○所有坐落臺中縣龍井鄉○○村○○○路第一四二號建物，係原地
    主即建商陳衍川興建房屋後，先後經四次轉手，於六十六年三月八日出售予案外
    人林丁國，林丁國於六十六年八月六日出售予案外人蔡德嚴，蔡德嚴於七十四年
    十月六日出售予案外人劉添喜，劉添喜於七十七年五月一日才賣予自訴人甲○○○；而王洪銀雪所有坐落於臺中縣龍井鄉○○村○○○路第一四四號建物，係原
    地主即建商陳衍川興建後，於六十六年四月八日出售予案外人石合順，石合順再
    於八十三年六月三十日出售予王洪銀雪；彭炳昌所有坐落於臺中縣龍井鄉○○村
    ○○○路第一四六號建物，係原地主即建商陳衍川興建後，於六十六年三月八日
    出售予案外人林秀貞，林秀貞再於七十七年四月二十八日出售予彭炳昌（見卷附
    之各該土地及建物登記簿謄本）；據證人蔡德嚴於原審結證：「伊與被告丙○○
    原為鄰居，原住遊園南路一四二號」、「當時有向丙○○借地蓋一個水池，當時
    之借用時間，是到我搬離該址時為止」、「我是於七十四年間搬離」；證人石合
    順結證：「有住過遊園南路一四四號，後來房屋賣給王洪銀雪」、「當時其中一
    個水池為伊父石連福向丙○○借地所蓋」、「水池應算是丙○○的，房子所有人
    只有使用權，因當時沒有買賣水池」；顯見自訴人甲○○○等人所使用之蓄水池
    ，並非由彼等所出資興建，且前手係向被告陳福借地興建，使用之期間至搬離時
    屆止，自訴人甲○○○等人雖接續前手使用，但並未因而取得該蓄水池之所有權
    。被告丙○○於興建房屋與紅磚牆時將之鏟除，乃基於土地所有權人地位之處分
    行為，無由成立刑法第三百五十四條毀損之罪。
五、再刑法上所謂無故侵入他人住宅（即舊刑法第三百二十條第一項，現行刑法第三
    百零六條），係指無正當理由擅入他人住宅而言（最高法院二十二年上字第一四
    ０一號判例意旨參照）；本件被告丙○○於八十八年五月二十二日、二十三日，
    僱用挖土機司機馮鴻賓於建有蓄水池之土地上整地，為免原承接至蓄水池之自來
    水管內之自來水逸漏，而將原承接至蓄水池之自來水管延接至自訴人甲○○○與
    王洪銀雪、彭炳昌三人住處頂樓所設水塔之水管，此據被告丙○○陳述甚明，並
    經證人即挖土機司機馮鴻賓於原審結證無異，並有被告丙○○簽發給付證人馮鴻
    賓工程款之臺中市三信商業銀行票號ＧＡ－0000000號、帳號七二一－二
    號、面額五萬五千三百八十元、發票人丙○○、發票日八十八年七月十日之支票
    及估價單影本各一紙在卷可稽，及水塔承接水管之相片三紙附卷佐證；被告丙○○於原承接至蓄水池之自來水管予以轉接至自訴人甲○○○等人之住處頂樓水塔
    ，以避免原承接於蓄水池之自來水管因該蓄水池鏟除後，自來水管內之自來水繼
    續逸漏，被告丙○○此舉無非在於避免自來水中斷與逸漏，造成自訴人甲○○○
    等人之損失，難認係無正當理由而擅入他人住宅。
六、綜上所述，本件不能證明被告丙○○、乙○○○二人犯罪，原審為被告等無罪之
    諭知，同時說明本件被告砌紅磚牆，鏟除該蓄水池時間，係於八十八年五月二十
    二、二十三日以後，而自訴人係於八十八年十月八日具狀向臺灣臺中地方法院檢
    察署檢察官提出告訴，此有臺灣臺中地方法院檢察署檢察官移送併辦之八十八年
    度偵字第二四三八四號案卷可憑，自訴人顯於該屬告訴乃論二罪之六個月告訴期
    間內提出告訴，並無罹於追訴權時效而應為不受理判決之情事。其認事用法，均
    無違誤。自訴人丁○○、甲○○○仍執前詞上訴指摘原審判決不當，顯非有理由
    ，應予駁回。又自訴人及自訴代理人於本審言詞辯論期日經合法傳喚及通知，無
    正當理由不到庭，爰不待其陳述逕行判決。
七、另臺灣臺中地方法院檢察署檢察官八十八年度偵字第二四三八四號案件移送原審
    併辦併辦部份，係以：被告丙○○、乙○○○二人所為之犯罪事實，與本件被告
    二人所為之犯罪事實相同，屬裁判上一罪關係而移送併辦，然因本件不能證明被
    告丙○○、乙○○○二人犯罪，而應予諭知被告等無罪，自與移送併辦部份無所
    謂裁判上一罪關係存在，應退回由原承辦檢察官處理。
八、據上論斷，應依刑事訴訟法第三百六十八條、第三百六十四條、第三百三十一條
    第一項後段，判決如主文。
中      華      民      國    九十    年      十      月      十六      日
                              臺灣高等法院臺中分院刑事第九庭
                                    審判長法  官  古  金  男
                                          法  官  趙  春  碧
                                          法  官  康  應  龍
右正本證明與原本無異。
妨害自由部份得上訴。
其餘部份均不得上訴。
如不服本判決應於收受送達後十日內向本院提出上訴書狀，其未敘述上訴之理由者並
得於提起上訴後十日內向本院補提理由書（均須按他造當事人之人數附繕本）。
                                         書記官  陳  妙  瑋
中       華       民       國   九  十    年     十      月    十七     日
                                                                   Ｋ


司法院資訊處製作；財團法人民間司法改革基金會備份。
